【裁判字號】    97,簡上,24
【裁判日期】    980218
【裁判案由】    排除侵害
【裁判全文】
臺灣嘉義地方法院民事判決             97年度簡上字第24號
上  訴  人  己○○
被  上訴人  戊○○
兼上一人之  甲○○
訟訟代理人
被  上訴人  丙○○
上二人共同
訴訟代理人  丁○○
上列當事人間請求排除侵害事件，上訴人對於民國97年2月5日本
院96年度嘉簡字第462號第一審判決提起上訴，本院於98年2月4
日言詞辯論終結，判決如下：
    主  文
上訴及免為假執行之聲請均駁回。
第二審訴訟費用由上訴人負擔。
    事實及理由
壹、被上訴人起訴主張：
    坐落嘉義市○○○段466之44地號土地為被上訴人所共有（
    下稱系爭土地），鄰地同段466之61地號土地上有上訴人所
    有五層樓房一棟（含增建部分，門牌號碼為嘉義市○○街
    229 之24號，下稱系爭建物），惟系爭建物占用如原審判決
    附圖所示之Ａ部分，上訴人並以磚塊占用如原審判決附圖所
    示之Ｂ部分，爰以上訴人為無權占有，本於所有權提起本訴
    ，並聲明：(一)上訴人應將如原審判決附圖所示Ａ部分之四層
    建物拆除，Ｂ部分之磚塊清除，並將土地交還被上訴人；(二)
    訴訟費用由上訴人負擔。
貳、上訴人則以：
一、按因侵權行為所生之損害賠償請求權，自請求權人知有損害
    及賠償義務人時起，二年間不行使而消滅，民法第197條第1
    項前段定有明文。又關於侵權行為損害賠償請求權之消滅時
    效，應以請求權人實際知悉損害及賠償義務人時起算，非以
    知悉賠償義務人因侵權行為所構成之犯罪行為經檢察官起訴
    ，或法院判決有罪為準，最高法院82年度台上字第3003號判
    決意旨參照。上訴人所有之建物若有侵害之情事，被上訴人
    應於多年前即已知悉上情，卻遲至97年5月始提出訴訟，顯
    逾民法第197條第1項所定之二年消滅時效。
二、依民法第796條前段：「土地所有人建築房屋逾越疆界者，
    鄰地所有人如知其越界而不即提出異議，不得請求移去或變
    更其建築物」，本件上訴人為越界建築之土地所有人，而系
    爭建物逾越疆界者為房屋之一部，而鄰地所有人即被上訴人
    於法拍時即知有越界情事而不異議，依上開規定不得請求移
    去或變更，因此上訴人願按公告現值補償被上訴人之損失。
三、按權利之行使，不得違反公共利益，或以損害他人為主要目
    的；行使權利，履行義務，應依誠實及信用方法，民法第14
    8條地有明文。另權利之行使，是否以損害他人為主要目的
    ，應就權利人因權利行使所能取得之利益，與他人及國家社
    會因其權利行使所受之損失，比較衡量以定之。倘其權利之
    行使，自己所得利益極少而他人及國家社會所受之損失甚大
    者，非不得視為以損害他人為主要目的，此乃權利社會化之
    基本內涵所必然之解釋，最高法院71年度台上字第737號判
    例意旨參照。查被上訴人縱可依民法第767條之規定請求上
    訴人拆除越界建築之部分，惟上訴人所占用面積僅為2.18平
    方公尺，且若拆除占用部分，系爭建物恐有倒塌之危險，是
    上訴人主張應屬權利濫用。並聲明：並聲明：原判決廢棄；
    上廢棄部分，被上訴人在第一審之訴駁回；第一、二審訴訟
    費用由被上訴負擔；如受不利之判決，願供擔保請准宣告免
    為假執行。
、本院得心證之理由：
一、上訴人雖不否認系爭建物目前占用系爭土地如原審判決附圖
    所示Ａ部分，且以磚塊占用如原審判決附圖所示之Ｂ部分之
    事實，惟主張被上訴人應於多年前即已知悉上情，卻遲至97
    年5月始提出訴訟，已逾消滅時效；又被上訴人於系爭建物
    拍賣時即知有越界情事，然未提出異議，依規定不得請求移
    去或變更；又本件被上訴人請求拆屋還地，行使權利亦有權
    利濫用之情形云云，為被上訴人所否認，是本件主要爭點即
    為：(1)被上訴人之請求權是否已罹於時效？(2)被上訴人是否
    知悉系爭建物有越界建築情事？何時知悉？(3)被上訴人依民
    法第767條請求拆屋還地，是否為權利濫用？茲分述如下：
二、按所有人對於無權占有或侵奪其所有物者，得請求返還之；
    又土地所有人建築房屋逾越疆界者，鄰地所有人如知其越界
    而不即提出異議，不得請求移去或變更其建築物，民法第76
    7條前段、第796條前段分別定有明文。且土地所有人建築房
    屋逾越疆界者，鄰地所有人如知其越界而不即提出異議，不
    得請求移去或變更其建築物，固為民法第796條所明定，惟
    此項知與不知，並非依客觀情事定之，而係依鄰地所有人個
    人之情事而定；民法第796條所謂土地所有人建築房屋逾越
    疆界者，鄰地所有人如知其越界，而不即提出異議，不得請
    求移去或變更其建築物，係指鄰地所有人於土地「被越界建
    築當時」明知而不即時反對，不得於事後請求拆除建築物而
    言（最高法院72年度台上字第4734號判決意旨、81年度台上
    字第938號判決意旨可資參照）。
三、訴外人丁○○（系爭土地原共有人之一）曾另案起訴請求上
    訴人拆除系爭建物占用系爭土地之磚塊及鐵骨造涼棚，並經
    本院95年度簡字第1號判決應予拆除在案，嗣上訴人己○○
    上訴後，復撤回上訴而告確定。訴外人丁○○乃據此向本院
    聲請強制執行，經本院95年度執字第6658號執行事件受理在
    案，而上開占用部分經拆除完畢後，訴外人丁○○復於96年
    1月2日具狀請求拆除系爭建物後側圍牆占用系爭土地之部分
    ，本院民事執行處乃以96年2月13日嘉院龍民95執德字第665
    8號函覆稱：台端96年1月2日具狀聲請拆除系爭建物之部分
    ，並非本院95年度簡字第1號民事判決執行名義所載之執行
    範圍，無從予以執行等語，此經被上訴人於本院陳明在卷，
    並經本院調閱本院95年度簡字第1號民事卷宗、95年度執字
    第6658號執行卷宗核閱無訛，堪信屬實。苟被上訴人早已知
    悉原審判決附圖Ａ、Ｂ所示部分亦占用系爭土地，則訴外人
    丁○○於前開事件中理當請求上訴人一併予以拆除，俾利紛
    爭一次解決。惟由上開案件強制執行完畢後，訴外人丁○○
    方請求拆除系爭建物後側圍牆占用之部分，本院民事執行處
    乃函覆該部分非屬執行名義所載範圍乙情可知，系爭土地之
    原共有人丁○○或其他共有人，並非早已知悉系爭建物後側
    圍牆有占用系爭土地之部分。復參諸系爭建物之起造人乙○
    於本院證稱：本院95年簡字第1號卷宗第17頁下方照片的磚
    塊、鐵骨造涼棚不是我蓋的，左邊隔音牆是我蓋的，但是和
    照片中的隔音牆形狀不一樣。本院復質之：原審判決附圖編
    號Ａ鋼筋混凝土磚造四層建物及編號Ｂ磚塊，是否是你興建
    的（提示原審判決附圖及原審卷第5、6頁）？證人乙○證稱
    ：當初房屋興建完成之後，我們分配到的部分賣給李振南先
    生，我知道賣了以後李先生在防火巷部分有動工變更，原審
    卷第6頁上方的照片，編號5、6、7、8的部分（即原審判決
    附圖所示Ａ部分）以及磚塊圍牆部分（即原審判決附圖所示
    Ｂ部分）不是我們興建的等語。由證人乙○前揭證述可知，
    本件系爭建物占用系爭土地之部分，係建商交屋後，由買受
    人自行雇工增建，被上訴人自難得知系爭建物嗣後有無增建
    ，或增建部分是否有占用系爭土地。故被上訴人於本院陳稱
    ：另案審理時沒有發現尚有原審判決附圖所示Ａ、Ｂ占用系
    爭土地之部分等語，洵堪採信。況衡諸常情，未經地政人員
    測量前，一般人皆難以肉眼判斷建物是否有占用或越界建築
    情事。是上訴人空言主張被上訴人早已知悉有占用情事而罹
    於時效，暨被上訴人早已知悉有越界建築之事，卻知情而不
    即時提出異議，主張依規定價購占用部分云云，皆無足憑採
    。
四、上訴人另主張訴外人丁○○曾出具土地使用同意書，故被上
    訴人不得請求拆除系爭建物占用之部分云云，並提出系爭土
    地使用執照為證，然觀諸上訴人提出系爭建物之使用執照，
    地號記載係台斗坑段468之91、468之61地號土地，與本件46
    6之44地號之系爭土地，並非同一土地。上訴人執此主張被
    上訴人有同意其使用系爭建物占用系爭土地之部分云云，亦
    無可採。
五、末按權利之行使，不得違反公共利益，或以損害他人為主要
    目的，民法第148條第1項定有明文。而是否以損害他人為目
    的，應就權利人因權利行使所能取得之利益，與他人及國家
    社會因其權利行使所受之損失，比較衡量以定之，倘其權利
    之行使，自己所得利益極少而他人及國家社會所受之損失甚
    大者，非不得視為以損害他人為主要目的，此乃權利社會化
    之基本內涵所必然之解釋（最高法院71年度臺上字第737號
    判例意旨參照）。上訴人雖抗辯系爭建物所占用之面積僅為
    2.18平方公尺，且若拆除占用部分，系爭建物恐有倒塌之危
    險，被上訴人仍請求拆除，顯係權利濫用云云。本院參諸系
    爭土地雖經嘉義市政府編定為人行步道，為公共設施保留地
    ，有嘉義市政府97年10月20日函文在卷可稽（詳本院卷第96
    頁），然本件系爭建物占用系爭土地之面積共計2.39平方公
    尺（含原審判決附圖所示Ａ、Ｂ部分），依系爭土地96年1
    月公告土地現值每平方公尺為新台幣（下同）11,800元計算
    ，系爭建物占用部分之土地價值尚有約28,202元。且本院參
    酌系爭土地係被上訴人所共有，被上訴人請求拆除系爭建物
    占用系爭土地之部分並返還土地，係為全體共有人利益而為
    之，全體共有人亦利益均霑。本院審酌被上訴人依民法第76
    7條之規定行使權利，而系爭土地遭占用之部分並非既成巷
    道，公益性尚非重大，復衡量被上訴人行使權利之結果，全
    體共有人亦均同受利益，且被上訴人因權利行使所能取得之
    利益，與上訴人因其權利行使所受之損失，非相差甚距，且
    上訴人亦無任何積極具體證據可資證明原告行使權利有何違
    反同法第148條第1項之規定等情，認上訴人主張被上訴人請
    求拆屋還地係權利濫用云云，亦無可採。
肆、綜上所述，上訴人所有之系爭建物占用系爭土地如原審判決
    附圖所示Ａ、Ｂ之部分，被上訴人依民法第767條前段規定
    ，請求上訴人拆除前揭占用部分並返還土地，洵屬有據，應
    予准許。原審判命上訴人應將坐落系爭土地內，如原審判決
    附圖所示Ａ、Ｂ之占用部分拆除，並將土地返還被上訴人，
    並依民事訴訟法第389條第1項第3款規定，以本件為適用簡
    易訴訟程序而為上訴人敗訴之判決，故依職權宣告假執行，
    於法並無不合。上訴人上訴意旨仍執前詞指摘原判決不當，
    求予廢棄改判，為無理由，應駁回其上訴。又對於財產權訴
    訟之第二審判決，如因上訴所得受之利益，不逾1,500,000
    元者，不得上訴，民事訴訟法第466條第1項定有明文，查本
    件上訴利益未逾1,500,000元，屬不得上訴第三審法院之事
    件，故本院判決宣示時即告確定，不生假執行之問題，是上
    訴人聲請就第一審假執行判決，願供擔保請准宣告免假執行
    ，要無理由，應予駁回。
伍、本件待證事實已臻明確，兩造其餘之攻擊防禦方法及舉證，
    經本院斟酌後，認於判決結果已不生影響，爰不一一詳為論
    述。
陸、據上論結，本件上訴為無理由，依民事訴訟法第436條之1第
    3項、第449條第1項、第78條，判決如主文。
中    華    民    國    98    年     2    月    18    日
                  民二庭   審判長法  官  黃茂宏
                                 法  官  陳端宜
                                 法  官  林中如
上列正本與原本無異。
本件不得上訴。
中    華    民    國    98    年     2    月    18    日
                                 書記官  林柑杏


司法院資訊處製作；財團法人民間司法改革基金會備份。
